臺灣高等法院民事判決　　　　　　　　　99年度醫上字第13號
上　訴　人　魏錦花
訴訟代理人　吳秉祐律師
被 上訴 人　國立臺灣大學醫學院附設醫院
法定代理人　陳明豐
被 上訴 人　杜永光
　　　　　　陳元森
　　　　　　黃博浩
共　　　同
訴訟代理人　李平義律師
上列當事人間請求侵權行為損害賠償事件，上訴人對於中華民國
99年4月6日臺灣臺北地方法院96年度醫字第6號第一審判決提起
上訴，經本院於100年3月1日言詞辯論終結，玆判決如下：
    主      文
上訴駁回。
第二審訴訟費用由上訴人負擔。
    事實及理由
一、本件上訴人主張：伊前因左眼視力逐漸模糊而於民國95年4
    月7日至被上訴人國立臺灣大學醫學院附設醫院（下稱臺大
    醫院）眼科就診，因疑為腦部病變造成視力惡化，而於同年
    月17日轉診至神經內科，經腦部磁振造影顯示蝶鞍上部有一
    約3×3×2.5公分腦膜瘤，於5月23日至神經外科即被上訴人
    杜永光醫師之門診診治，經被上訴人杜永光告知須立即以手
    術摘除腦膜瘤，伊於同年5月24日住院，於6月2日由被上訴
    人杜永光、陳元森及黃博浩（下合稱被上訴人杜永光等3人
    ）共同施行腦部開顱手術（下稱系爭手術），詎術後視力檢
    查結果顯示，左眼視力進步為0.6，但右眼喪失視力。伊腦
    膜瘤位於腦內顱底蝶鞍上部，即位於腦內左右半球中間，切
    除之恐將造成視力喪失，故文獻上大多建議僅摘除部份瘤，
    再以立體定位放射手術去除剩餘腦膜瘤，降低對視神經之傷
    害，被上訴人杜永光等3人非但未告知伊尚有別種替代手術
    可供選擇，亦未告知系爭手術恐造成視力失明之後遺症，僅
    略稱伊嗅覺恐遭破壞，顯未善盡告知義務。又手術刀應由左
    側進入以保護僅剩完整之右眼視神經，且手術全程應以視神
    經激發電位監測器監測視神經功能，惟依系爭手術病歷記錄
    ，系爭手術進行中於上午11時27分至36分間並無監測紀錄，
    伊右眼失明恐因系爭手術傷及視神經所致，被上訴人杜永光
    等3人未善盡告知義務，且進行手術時亦有過失，致伊因而
    增加醫藥費用之支出、減少勞動能力、生活不便，並受有右
    眼永久失明所造成之精神上痛苦，被上訴人臺大醫院為被上
    訴人杜永光等3人之僱用人，依法自應對伊所受上開損害負
    連帶賠償責任等情，爰依民法第184條、第185條、第188條
    、第193條第1項及第195條第1項等規定，求為判決命被上訴
    人連帶給付伊新台幣（下同）911萬8835元及自起訴狀繕本
    送達翌日起算之法定遲延利息。（原審判決駁回其訴）並對
    於原判決提起上訴，聲明：(一)原判決關於駁回上訴人後開第
    二項部分廢棄。(二)被上訴人應連帶給付上訴人461萬8835元
    ，及自起訴狀繕本送達之翌日起至清償之日止，按週年利率
    百分之五計算之利息。（上訴人請求被上訴人連帶給付精神
    慰撫金450萬元部分，業據原審判決駁回，其未對之聲明不
    服，已經確定）
二、被上訴人則以：立體定位放射手術是以精密之放射線經定位
    後對腦瘤作放射治療，非直接切除腦瘤，故僅能防止或抑制
    腦瘤之成長，並非完全切除術之替代療法。本件上訴人之腦
    膜瘤位於蝶鞍上部，最常引致症狀即為兩側視神經壓迫及視
    力不良，上訴人主訴左眼視力不良已有6個月，經由腦部磁
    振造影檢查測得其腦膜瘤為屬較大腫瘤且上訴人視神經壓迫
    已屬明顯，且視神經對放射線異常敏感，若對於上訴人施以
    立體定位放射手術，僅得使上訴人之腦膜瘤萎縮部分不到
    50%，對於上訴人顯非有效之治療方式，縱對上訴人施以部
    分切除手術，對殘餘腫瘤部分再施以立體定位放射手術，惟
    上訴人之腦膜瘤位置係緊貼其視神經，仍無法完全排除上訴
    人右眼視神經功能受到放射線傷害之風險，實非較佳之手術
    方式，從而被上訴人杜永光等3人本於專業判斷，而對於上
    訴人施以完全切除術之系爭手術，並已告知上訴人腫瘤嚴重
    壓迫神經及血管，隨時皆有生命危險等情，並無違反告知義
    務，再系爭手術之部位非常靠近上訴人兩側視神經，術後視
    力變化亦為腦部腫瘤手術風險之一，從而上訴人於系爭手術
    後喪失右眼視力，為系爭手術之併發症，非被上訴人杜永光
    等3人所能注意及預防，自非該3人施行系爭手術疏失所致。
    又視神經激發電位監測僅係依神經上電核傳導狀態判定神經
    是否受損，僅為手術中用以輔助檢查之工具，無法藉此完全
    避免視力喪失等手術併發症之發生，而上訴人於系爭手術期
    間全程均以視神經激發電位監測，僅於當日上午11時30分許
    因監測器短路臨時換用監測器，於此期間手術亦暫時停止，
    系爭手術自始至上訴人腦膜瘤完全取出時，監測紀錄顯示上
    訴人兩側視神經功能均屬正常，可證系爭手術進行中並未傷
    及上訴人視神經。上訴人於術後喪失右眼視力最有可能係因
    其視神經之循環不良，於術後持續存在而影響功能所致，被
    上訴人杜永光等3人並無損傷其視神經，上訴人右眼失明之
    結果應與被上訴人杜永光等3人之醫療行為間不具因果關係
    ，伊等不負損害賠償責任等語，資為抗辯。並對於上訴人之
    上訴，答辯聲明：上訴駁回。
三、兩造不爭執之事項：
  (一)上訴人前於95年4月7日至被上訴人臺大醫院眼科就診，視力
    檢查結果右眼1.0，左眼0.05。同年4月11日再至該院眼科門
    診就診，視力檢查結果右眼1.0，左眼0.08，嗣於4月17日至
    神經內科門診，經腦部磁振造影顯示上訴人前腦窩內之蝶鞍
    上部有一小葉狀約3×2.8×2公分之腦膜瘤。
  (二)上訴人遂於95年5月23日至被上訴人杜永光於被上訴人臺大
    醫院神經外科之門診就醫，嗣於同年5月24日住院，6月2日
    由被上訴人主治醫師杜永光，住院醫師陳元森、黃博浩輔助
    施行腦部開顱手術，經手術發現上訴人腦內蝶鞍部平台上有
    3×3×2.5公分之腦瘤，上訴人嗣於同年月15日為視力檢查
    ，其左眼視力進步至0.6，而右眼則喪失視力，上訴人遂於
    同年月21日出院，惟其右眼仍失明。
  (三)本件經原審先後委託行政院衛生署醫事審議委員會進行二次
    鑑定，該會鑑定意見為：「1.按蝶鞍上部腦膜瘤最常引致之
    症狀即為兩側視神經壓迫及視力不良。病人（即上訴人）之
    腦膜瘤直徑約3公分，在此部位屬較大之腫瘤，其左眼視力
    不良已有6個月，經磁振造影檢查顯示視神經壓迫已明顯，
    故手術之決定應屬必要。此種手術因非常靠近兩側視神經，
    術後視力變化為手術風險之一，屬手術併發症，故難謂醫師
    手術之疏失所致。2.原則上，醫師在選擇病人接受『立體定
    位放射手術』前，需評估是否適合作這種治療。本案由腦部
    磁振造影檢查，經測量病人腦膜瘤大小為35.2×32.7×28.8
    mm（毫米），體積約15立方公分，緊貼住視神經，在有些磁
    振造影影像上，視神經因受推擠而其位置無法辨識，故若病
    人腦瘤直接做『立體定位放射手術』，將對視神經之保護有
    困難，亦可能會造成視神經傷害。因此，一般醫師在篩選病
    人時，會認為病人之腦瘤並不適合直接做『立體定位放射手
    術』，而需先行接受手術切除腫瘤。3.一般而言，立體定位
    放射手術是以精密之放射線經定位後對腦瘤作放射治療，此
    種治療並未直接切除腦瘤，其目的以防止或抑制腦瘤之成長
    ，而無法使其消失，故長期而言，仍須靠手術治療。又較大
    之腫瘤，經手術部分切除而縮小後，對殘餘之腫瘤可視情況
    再施以立體定位放射手術。但是，病人腫瘤緊貼住視神經，
    即使手術中採部分切除，仍無法完全排除右眼視神經功能受
    到傷害之風險。所以，在病人之情況，即使先行部分切除腦
    瘤，再施行立體定位放射手術，仍無法肯定可避免對其右眼
    神經之傷害。4.在國內，有關視神經激發電位之監測，在一
    般開顱手術進行中持續監測，尚為『非常規』極少使用之項
    目。在國際上，亦只少部分之神經外科醫學研究中心使用，
    仍屬新進研發手術中輔助檢查工具，並非普遍例行性程序。
    且激發電位檢查結果只能做為參考，並非即可完全避免視力
    喪失之情形。在傳統手術中，視神經之保護，仍以手術中之
    經驗判斷及器械操作為主。故本案手術中全程未進行視神經
    激發電位之監測，尚難認醫師有疏失之處。5.本案病人（即
    上訴人）腦膜瘤是長在腦內顱底之蝶鞍上部。此部位其實是
    位於腦內左右半球中間，所以是一個顱底腦中間之腫瘤。此
    腫瘤部位由左、右側開顱都可進入，但多數神經外科醫師較
    習慣採由右側進入。其原因是右側腦在功能上相較於左腦為
    『非優勢腦』，故由右側進入較可避免言語功能之傷害等問
    題；且醫師由右手操作器械，由右邊進入較為順手。此病人
    之手術，醫師採由右側進入，是依其慣例判斷，不能認有疏
    失。此病人手術若由左側部位進入，亦不能排除損害右側視
    神經之風險。6.原則上，在良性腫瘤切除手術中，以能『完
    全切除』腫瘤為手術最佳目標。在手術中，若醫師依經驗判
    斷『完全切除』將可能造成更大之手術風險時，亦可決定做
    『部分切除』，再輔以立體定位放射手術，做為第二次治療
    。此項決定，須由手術醫師作綜合判斷。此病人兩側之視神
    經都與腫瘤粘連，採『部分切除腫瘤』方法，較無法達到『
    視神經減壓』之目的。且『部分切除』再加『放射手術』之
    方式，同樣有可能因放射線而造成視神經直接或間接傷害。
    故對視神經而言，亦同樣有風險，並非一定較安全。」（見
    原審卷(一)，132至134頁及184至188頁）
四、玆就兩造爭執之事項，分別判斷如下：
  (一)關於被上訴人杜永光等3人實施系爭手術有無過失部分：就
    此，上訴人雖主張手術刀應由左側進入以保護完整之右眼視
    神經，手術全程應以視神經激發電位監測器監測視神經功能
    ，惟據手術病歷顯示，系爭手術進行期間於上午11時27分至
    36分並無監測紀錄，顯見系爭手術並無全程進行視神經激發
    電位監測，顯有疏失。又上訴人之右眼原本正常，於實施系
    爭手術後即失明，顯然非腦膜瘤之病變所引發之後遺症，而
    是手術不當，於過程中損傷右眼神經所致云云。然人類醫學
    知識及技術之發展，於今雖已相當進步，但仍有其極限，上
    訴人腦膜瘤是長在腦內顱底之蝶鞍上部，此部位是位於腦內
    左右半球中間，為顱底腦中間之腫瘤。此腫瘤部位由左、右
    側開顱都可進入，但多數神經外科醫師較習慣採由右側進入
    。其原因是右側腦在功能上相較於左腦為『非優勢腦』，故
    由右側進入較可避免言語功能之傷害等問題；且醫師由右手
    操作器械，由右邊進入較為順手，是醫師採由右側進入，是
    依其慣例判斷，不能認有疏失。何況手術若由上訴人左側部
    位進入，亦不能排除損害右側視神經之風險。再者，上訴人
    之腦膜瘤位於腦內左右半球中間，非常靠近兩側視神經，故
    切除此部位腦膜瘤之手術，本有術後因腦膜瘤病變或手術損
    及視神經而發生視力變化之風險。又上訴人腦膜瘤直徑約3
    公分，其左眼視力不良已有6個月，經磁振造影檢查顯示視
    神經壓迫已明顯，兩側之視神經都與腫瘤粘連，依手術紀錄
    ，腦瘤在蝶鞍平臺底部呈寬廣的基底，且向後延伸到蝶鞍（
    sella），右側視神經被腦瘤包住，腦瘤不但壓彎左側視神
    經且向視神經隧道伸展視神經交叉處被腦瘤往下、往後擠壓
    ，若要求被上訴人杜永光等3人於手術時，必須完全區隔腫
    瘤與視神經，於實施切除該腦膜瘤之際不得傷及任何視神經
    ，實強人所難，亦非法律課予醫師之義務。本件並無任何證
    據足以證明被上訴人杜永光等3人於手術過程中，有違反醫
    療常規或其他疏忽致傷及上訴人視神經之情形，自難僅因手
    術後發生上訴人右眼失明之結果，即令被上訴人杜永光等3
    人負責任。經原審依上訴人聲請囑託行政院衛生署醫事審議
    委員會鑑定及補充，亦同此認定，有同委員會第0000000號
    、第0000000號鑑定意見書2紙附卷可稽（原審卷(一)，133頁
    、185頁），是上訴人主張被上訴人杜永光等3人實施系爭手
    術有過失，為不可採。又激發電位檢查結果，係呈現手術有
    無傷及視神經之紀錄，即使全程監測，亦不能完全避免視力
    喪失之情形，有前開鑑定意見可參（原審卷(一)，185頁），
    不問系爭手術過程中，於上午11時27分至36分間無監測紀錄
    ，其原因是否如被上訴人辯稱因原電腦短路而更換電腦所致
    ，均與系爭手術是否有過失無關聯，無予論究必要。
  (二)關於被上訴人杜永光等3人於施作系爭手術前有無善盡告知
    、說明義務部分：
  1.上訴人雖主張伊腦膜瘤位於腦內顱底蝶鞍上部，即位於腦內
    左右半球中間，根據文獻記載，切除靠近視神經的腦膜瘤恐
    將造成視力喪失，大多建議僅摘除部份瘤，再以立體定位放
    射手術，以不傷害頭顱及周圍組織之光束線穿透方法去除剩
    餘腦膜瘤，降低對視神經之傷害，被上訴人杜永光等3人非
    但未告知伊尚有別種替代手術可供選擇，亦未告知系爭手術
    恐造成視力失明之後遺症，僅略稱伊嗅覺恐遭破壞，顯未善
    盡告知義務而有疏失等語，並提出被上訴人臺大醫院眼科部
    特殊檢查單（原審臺北簡易庭96年度北調字第193號卷，6頁
    ）、被上訴人臺大醫院診斷證明書（見原審卷(一)，10頁）、
    三軍總醫院立體定位放射手術網路資料（見原審卷(一)，67至
    68頁）、上訴人影醫核醫報告及其中譯文（見原審卷(一)，75
    頁）、美國醫院網站資料及其中譯文（見原審卷(一)，96至10
    4頁）、瑞明眼科診斷證明書（見原審卷(一)，108頁）、英文
    文獻資料（見本院卷，106至115頁）為證。
  2.查醫療機構實施手術，應向病人或其法定代理人、配偶、親
    屬或關係人說明手術原因、手術成功率或可能發生之併發症
    及危險，並經其同意，簽具手術同意書及麻醉同意書，始得
    為之。但情況緊急者，不在此限，醫療法第63條第1項固有
    明文。然本條之設，無非鑑於醫師為病患進行手術，莫不具
    有一定程度之危險性，若將手術之不良後果，均令醫師承受
    ，則醫師極可能為避免其責任而採取防衛性醫療，拒絕實施
    手術，對於病患反而不利。反之，若無論情由，均由醫師決
    定是否實施手術，病患則須承受手術所生之不良後果，亦屬
    剝奪病患對於自己身體、健康及生命之自主權利，無異將病
    患視為醫療關係之客體，損及其人格尊嚴，亦非合理。法律
    為避免執其兩端之失，乃課醫師應基於其專業知識，向病患
    等說明手術原因、手術成功率或可能發生之併發症及危險，
    再由病患本於「自己責任」原理，決定是否接受手術，並於
    決定接受手術後承擔其風險。因此，若與手術風險之評估無
    關，即無令醫師就手術成功率或可能發生之併發症及危險為
    鉅細靡遺說明必要。本件上訴人腦膜瘤直徑約3公分，其左
    眼視力不良已有6個月，經磁振造影檢查顯示視神經壓迫已
    明顯，兩側之視神經都與腫瘤粘連，依手術紀錄，腦瘤在蝶
    鞍平臺底部呈寬廣的基底，且向後延伸到蝶鞍（sella），
    右側視神經被腦瘤包住，腦瘤不但壓彎左側視神經且向視神
    經隧道伸展視神經交叉處被腦瘤往下、往後擠壓，已如前述
    ，因此，必須將腦膜瘤摘除，此為上訴人所不爭。雖上訴人
    主張根據文獻記載，切除靠近視神經的腦膜瘤恐將造成視力
    喪失，故文獻大多建議僅摘除部份瘤，再以立體定位放射手
    術，以不傷害頭顱及周圍組織之光束線穿透方法去除剩餘腦
    膜瘤，降低對視神經之傷害，被上訴人杜永光等3人應告知
    上訴人有此方法云云。然上訴人所提出之前開醫學文獻，僅
    係抽象論述，並非針對本件腦膜瘤所為，本難依前開文獻判
    斷本件腦膜瘤應如何處理。何況以上訴人所患腦膜瘤之位置
    ，縱僅摘除部份瘤，再以立體定位放射手術，以光束線穿透
    方法去除剩餘腦膜瘤，較無法達到視神經減壓之目的，且不
    能確保不傷及視神經，亦有前開鑑定意見書可參（原審卷(一)
    ，134頁、186頁）。易言之，就本件腦膜瘤之摘除言，僅摘
    除部份瘤，再以立體定位放射手術，以光束線穿透方法去除
    剩餘腦膜瘤，係較不可行方式，則被上訴人杜永光等3人縱
    未向上訴人告知、說明此方式，仍無影響於上訴人對於系爭
    手術風險之評估，難認被上訴人杜永光等3人有未盡告知、
    說明之義務。
  (三)關於上訴人請求有無理由部分：本件被上訴人杜永光等3人
    實施系爭手術既無疏失，且亦無未盡告知、說明義務之情形
    ，則上訴人以被上訴人杜永光等3人有前開事由，主張被上
    訴人應依侵權行為法則，負連帶賠償責任，自非有據。
五、綜上所述，上訴人主張本於侵權行為之法律關係，請求被上
    訴人連帶給付為無理由，不應准許。原審為上訴人敗訴判決
    。上訴意旨指摘原判決不當，聲明廢棄改判，為無理由，應
    予駁回。
六、據上論結，本件上訴為無理由。依民事訴訟法第449條第1項
    、第78條，判決如主文。
中    華    民    國   100    年    3     月    15    日
                       民事第十一庭
                           審判長法  官  呂太郎
                                 法  官  詹文馨
                                 法  官  徐福晉
正本係照原本作成。
如不服本判決，應於收受送達後20日內向本院提出上訴書狀，其
未表明上訴理由者，應於提出上訴後20日內向本院補提理由書狀
（均須按他造當事人之人數附繕本）上訴時應提出委任律師或具
有律師資格之人之委任狀；委任有律師資格者，另應附具律師資
格證書及釋明委任人與受任人有民事訴訟法第466條之1第1項但
書或第2項（詳附註）所定關係之釋明文書影本。如委任律師提
起上訴者，應一併繳納上訴審裁判費。
中    華    民    國   100    年    3     月    16    日
                                 書記官  明祖星
附註：
民事訴訟法第466條之1（第1項、第2項）：
對於第二審判決上訴，上訴人應委任律師為訴訟代理人。但上訴
人或其他法定代理人具有律師資格者，不在此限。
上訴人之配偶、三親等內之血親、二親等內之姻親，或上訴人為
法人、中央或地方機關時，其所屬專任人員具有律師資格並經法
院認為適當者，亦得為第三審訴訟代理人。